臺灣板橋地方法院刑事判決　　　　　　　99年度訴字第3135號
公　訴　人　臺灣板橋地方法院檢察署檢察官
被　　　告　詹宏能
指　　　定
辯　護　人　李克廉　律師（義務辯護）
上列被告因殺人未遂等案件，經檢察官提起公訴（99年度偵字第
22912 號），本院判決如下：
    主  文
詹宏能無罪，令入相當處所，施以監護參年。
    理  由
一、公訴意旨略以：被告詹宏能與臺北縣（現改制為新北市）政
    府警察局新海派出所警員徐志成素昧平生。被告詹宏能因懷
    疑遭警員阻止就醫及跟蹤，欲前往新海派出所找警員理論，
    遂於民國99年8 月29日14時50分許抵達新海派出所前，先前
    往位於臺北縣板橋市（現改制為新北市板橋區○○○路98號
    1 樓之「頂好超市」，購買水果刀1 把，復因無法拆除水果
    刀外包裝，隨即前往位於臺北縣板橋市○○路138 號7-11超
    商內，另購買美工刀1 把，將前揭甫購買之水果刀開封以供
    隨時使用。被告詹宏能得以使用該把水果刀後，旋前往位於
    臺北縣板橋市○○路151 號「新海派出所」。被告詹宏能見
    告訴人呂至明站在值班櫃檯，遂向告訴人呂至明表示「有很
    多警員到家裡，不知要幹嘛」等語，經告訴人呂至明要求出
    示證件時，被告詹宏能竟因心生不滿，基於殺人犯意，逕自
    自塑膠袋內取出前揭預備之水果刀，刺向告訴人呂至明胸部
    中央上方處，因告訴人呂至明見狀閃躲，而遭刺中左胸處，
    致告訴人呂至明受有左胸部穿刺傷之傷害。告訴人呂至明因
    突遭攻擊，呼喊求救並試圖阻止被告詹宏能時，被告詹宏能
    仍企圖持刀砍刺告訴人呂至明。警員即告訴人徐志成因聽聞
    呼救聲，上前制止被告詹宏能之際，被告詹宏能明知刀刃可
    能於爭搶時傷人，猶基於妨害公務及傷害犯意，不願棄刀而
    與告訴人呂至明、徐志成發生拉扯，告訴人呂至明、徐志成
    遂於奪刀之過程中遭該水果刀劃傷，並分別受有左手腕剝離
    撕脫傷併表淺肌腱斷裂之傷害、右手開放性傷口4.5 ×0.2
    ×0.5 公分及3.2 ×0.2 ×0.6 公分之傷害。嗣被告詹宏能
    經告訴人呂至明、徐志成二人制伏，並將告訴人呂至明送醫
    急救後，告訴人呂至明始未發生死亡之結果。因認被告涉犯
    刑法第271 條第2 項、第1 項之殺人未遂罪、同法第277 條
    第1 項傷害罪、同法第135 條第1 項妨害公務罪嫌云云。
二、訊據被告詹宏能固坦承有傷害、妨害公務犯行，然堅決否認
    有何殺人未遂犯行，辯稱：伊當時情緒很生氣，並沒有想那
    麼多，伊總共刺呂至明一刀，因為刺一刀就很多人衝上來，
    伊本來是要刺他的肩膀，因為他躲開才刺到他的胸部等語。
    上揭被告傷害徐志成、妨害公務之事實，業據被告於檢察官
    偵查、於本院準備程序、審理時供承不諱，核與告訴人徐志
    成指述情節及證人呂至明所證述情節相符，並有徐志成之臺
    北縣立醫院診斷證明書、監視器光碟1 張暨翻拍照片6 張、
    扣案之水果刀、照片3 張在卷足資佐證，足認被告上開傷害
    、妨害公務犯行之自白與事實相符，犯行洵堪認定。而公訴
    人認被告涉犯殺人未遂罪嫌，無非以被告詹宏能之供述，告
    訴人呂至明之證述，亞東紀念醫院診斷證明書、監視器光碟
    1 張暨翻拍照片6 張、扣案水果刀1 ，為其主要論據。經查
    ：
(一)、按刑法上殺人未遂罪與傷害罪之區別，應視加害人有無殺意
    以為斷。被害人所受傷害程度，固不能據為認定有無殺意之
    唯一標準，但加害人下手及經過情形如何，於審究犯意方面
    ，仍不失為重要參考資料（最高法院85年度台上字第1608號
    判決參照）。又殺人與傷害致死之區別，應以有無殺意為斷
    ，其受傷之多寡，及是否為致命部位，有時雖藉為認定有無
    殺意之心證，究不能據為絕對標準（最高法院18上字第130
    號判例參照）。易言之，行為人於行為當時，主觀上是否有
    殺人之故意，除應斟酌其使用之兇器種類、攻擊之部位、行
    為時之態度、表示外，尚應深入觀察行為人與被害人之關係
    、衝突之起因、行為當時所受之刺激、下手力量之輕重，被
    害人受傷之情形及行為人事後之態度等各項因素綜合予以研
    析。
(二)、證人呂至明雖於檢察官偵查時證稱：當時伊在值班檯接電話
    ，被告就走進來跟伊說有很多警察去他家，伊請他出示證件
    給伊看，他就把手伸進塑膠袋，伊以為他是要拿證件，結果
    他拿出一把水果刀，什麼話都沒講，他右手持刀，由上往下
    就朝伊胸口刺（約在喉結正下方10公分處），因為伊有閃躲
    ，所以他刺伊之後，伊就抓住他的手，並呼叫伊的同事前來
    救援，被告刺伊時，沒有說話云云。惟依卷附監視器翻拍照
    片所示（見99年度偵字第22912 號卷第18頁），被告係持刀
    朝呂至明之左胸上方靠近肩膀部位由上往下刺，並非直接攻
    擊心臟或頭部，足見被告並無朝證人即告訴人呂至明之致命
    部位攻擊情形。
(三)、被告於檢察官偵查時供稱，伊持刀本來打算刺櫃臺值班警員
    左肩頭部位，伊刺完第一刀，沒有打算要刺第二刀等語。而
    證人呂至明於檢察官偵查時證稱：「（問：被告第二刀有無
    顯示出想刺你何部位？）看不出來，但知道是身體上半部。
    」「（問：被告被警員制伏後，是否有試圖再攻擊你？）有
    ，所以我的左手手腕有再被刺一刀」等語。是以縱如證人呂
    志明所述，被告有再刺一刀，亦是左手腕處，亦非致命部位
    。
(四)、證人呂至明於99年8 月29日15時59分許，至亞東紀念醫院急
    診就醫，當時生命徵象尚屬穩定，並無立即生命危險，經檢
    查與處置後，留院觀察至8 月30日9 時00分離院，離院前呼
    吸平順，生命徵象穩定，患者所受傷害係為左胸穿刺傷合併
    皮下氣腫及左腕撕脫傷，後者若傷及動脈而未及時處置而導
    致出血過多的確有生命威脅之可能，但此患者並無動脈損傷
    之情形，固其左腕損傷尚未能指向生命威脅之連結，至於左
    胸穿刺傷若傷及大血管或肺臟、心臟等重要臟器，亦不能排
    除死亡之風險，但此患者檢查後並無上述假定之情形，故在
    當時並無立即威脅生命之可能，唯傷口之恢復須進一步追蹤
    方可得知有無感染情事。此有99年12月7 日亞醫歷字第0996
    410703號醫療財團法人徐元智先生醫藥基金會亞東紀念醫院
    函可參（見本院卷），是以證人呂至明傷勢，並無動脈損傷
    之情形，左胸穿刺傷亦無傷及大血管或肺臟、心臟等重要臟
    器，在當時並無立即威脅生命之可能，足徵被告下手之力道
    仍有保留。
(五)、綜上所述，被告所辯並無殺害告訴人呂至明之意，尚非無據
    ，而公訴人所提各項證據，仍不足為被告確犯殺人未遂罪之
    積極證明，被告應係基於普通傷害之犯意，傷害告訴人，核
    其所為應僅成立刑法第277 條第1 項之普通傷害罪；公訴人
    認被告係犯刑法第271 條第2 項、第1 項之殺人未遂罪嫌，
    容有誤會。
三、按「行為時因精神障礙或其他心智缺陷，致不能辨識其行為
    違法或欠缺依其辨識而行為之能力者，不罰。」；「不能證
    明被告犯罪或其行為不罰者應諭知無罪之判決。」刑法第19
     條 第1 項及刑事訴訟法第301 條第1 項分別定有明文。又
    刑法上之心神喪失與精神耗弱，應依行為時精神障礙程度之
    強弱而定，如行為時之精神，對於外界事務全然缺乏知覺理
    會及判斷作用，而無自由決定意思之能力者，為心神喪失；
    且刑法上所謂心神喪失人，非以其心神喪失狀態毫無間斷為
    必要，如果行為時確在心神喪失之中，即令其在事前事後偶
    回常態，仍不得謂非心神喪失人；而是否心神喪失，乃屬醫
    學上精神病科之專門學問，應由專門精神病醫學研究之人予
    以診查鑑定，方足斷定，此據最高法院26年度渝上字第237
    號、24年度上字第2844號、47年度臺上字第1253號判例闡釋
    在案。查：
(一)、本院將被告送請財團法人天主教耕莘醫院鑑定行為時之精神
    狀況，該院於99年12月9 日對被告實施精神鑑定後，其結果
    認：「被告為精神分裂症患者，且因無病識感而未曾接受治
    療，其主要精神病狀，包括被迫害妄想與關係妄想等，近年
    來皆持續且日益惡化，不但使其社會與職業功能顯著受損，
    亦使其精神低落沮喪，出現憂鬱症狀，被告對99年8月29日
    犯行，一方面其行為顯然直接受其被迫害妄想認為警察長期
    對其進行有系統的迫害與監控影響，另一方面，其判斷力與
    衝動控制力亦可能因其情緒症狀而更進一步損壞，故依臨床
    精神醫學判斷，被告於99年8 月29日犯案時之精神狀態，應
    已達心神喪失之程度，且其應接受持續之精神科治療，以避
    免再犯，此有100年1月5日耕醫服字第0990006447號財團法
    人天主教耕莘醫院函附精神鑑定報告書在卷可稽（參本院卷
    ）。
(二)、被告於本院審理時，雖意識清楚，猶能如一般人應對回答問
    題，然被告供稱，伊從街頭就看到不認識的人看伊，走到街
    尾，又是同一人出現在伊面前，只要伊出去就會有人跟蹤，
    伊以為是流氓或是歹徒，最近在買東西時，就會有穿著制服
    的巡邏警察經過，起先伊沒有什麼感覺，後來次數越來越多
    ，伊一個人的時候，會感覺是神明告訴伊，叫伊去跳樓自殺
    ，祂有表明身分，例如觀音、關公、媽祖，睡覺也會夢到，
    白天不會看到，眼睛閉上有時候會看到，常常只有聲音，睡
    覺時比較會，這些觀音、媽祖等都是輪流出現等語。是以依
    被告之陳述，被告思想怪異，有妄想、幻覺及幻聽情形，而
    被告於檢察官偵查時供稱：「（問：你為何突然持刀刺向值
    班員警？）因為我有問他為何要派警員到我家去，警察沒有
    理我，也沒有回答我，所以我就拿刀砍他，我砍他左肩。」
    「（問：你到派出所之後是否認識值班的呂至明員警）我不
    認識他」，故被告於案發當時之反應及行為舉措已異於常人
    ，所為核與一般被告實施傷害犯行後之情狀有所扞格。綜合
    上情及前揭精神鑑定報告研判，足認被告確實係因精神疾病
    而產生被害妄想及聽幻覺之症狀，並失去判斷真實與妄想之
    能力，進而影響其對於外界事務之知覺、理會、判斷作用及
    自由決定意思之能力，至為明確。綜上所述，被告為本案犯
    行時，既已因精神疾病致不能辨識其行為違法或欠缺依其辨
    識而行為之能力，業已該當刑法第19條第1 項所定之不罰情
    形，亦即被告於行為時尚無刑事責任能力，若對其施以刑罰
    ，難以達到警惕矯治之目的，自應諭知被告無罪之判決。扣
    案之水果刀，雖係被告購買，為供犯罪所用之物，因本案諭
    知無罪，爰不併予宣告沒收，併此敘明。
四、再按「因刑法第 19 條第 1 項之原因而不罰者，其情狀足
    認有再犯或有危害公共安全之虞時，令入相當處所，施以監
    護。」；「前 2 項期間為 5 年以下，但執行中認無繼續執
    行之必要者，法院得免其處分之執行。」刑法第 87 條第 1
    項、第 3 項分別定有明文。查前揭財團法人天主教耕莘醫
    院之精神鑑定報告已敘明，被告應接受持續之精神科治療，
    以避免再犯，否則有再犯攻擊他人、危害公共安全之虞，本
    院亦認被告有持續接受藥物治療及適當監督保護之必要，爰
    依刑法第87條第1 項及第3 項前段之規定，併予宣告令入相
    當處所施以監護3 年，以達其個人治療及社會防衛之效。
五、據上論斷，應依刑事訴訟法第301 條，刑法第19條第1 項、
    第87條第1 項、第3 項前段，判決如主文。
本案經檢察官簡志祥到庭執行職務。
中    華    民    國   100 年   2     月     11     日
                  刑事第三庭審判長法  官  樊季康
                                  法  官  連雅婷
                                  法  官  陳伯厚
上列正本證明與原本無異。
如不服本判決，應於判決送達後10日內敘明上訴理由，向本院提
出上訴狀 (應附繕本) ，上訴於臺灣高等法院。其未敘述上訴理
由者，應於上訴期間屆滿後20日內向本院補提理由書「切勿逕送
上級法院」。
                                  書記官  高建華
中    華    民    國   100    年    2     月    11    日